臺灣臺南地方法院民事判決　九十年度訴字第一七二四號
　　原　　　告　　丁○○
　　　　　　　　　戊○○
　　　　　　　　　丙○○
　　　　　　　　　甲○○
　　　　　　　　　乙○○
　　被　　　告　　王焜銘
右當事人間請求履行契約事件，本院判決如左：
    主    文
被告應各給付原告新台幣貳拾萬貳仟壹佰貳拾玖元，及均自民國九十年九月二十日
起至清償日止，按週年利率百分之五計算之利息。
原告其餘之訴駁回。
訴訟費用由被告負擔十分之四，餘由原告負擔。
本判決於原告各以新台幣柒萬捌仟元為原告供擔保後，得假執行。但被告如於假執行
程序實施前，各以新台幣貳拾萬貳仟壹佰貳拾玖元分別為原告預供擔保，得免為假
執行。
原告其餘假執行之聲請駁回。
    事實及理由
一、本件原告起訴主張：
  （一）兩造為胞兄弟，於民國六十九年十一月十八日，為繼承先父王參泉遺產，達
　　　　成協議，同意由被告一人代表繼承如附表所示十五筆土地，惟兩造兄弟六人
    　　就該十五筆土地各有應有部分六分之一之權利，俟日後被告經濟能力許可，
    　　將以現值估價補償原告，嗣於八十四年十二月十四日因台南縣政府為都市○○○○○道路分割並為徵收，被告共計領取新台幣（下同）六百零九萬零八
        百七十五元之補償費，依兩造協議，原告每人就補償費有六分之一權利，即
　　　　原告每人應分得一百零一萬五千一百四十六元，詎被告僅給付原告丁○○、
　　　　丙○○、甲○○、乙○○各二十五萬元，尚未給付原告戊○○，其餘補償費
　　　　被告拒絕給付，又因原告限於資力，原告丁○○、丙○○、甲○○、乙○○
　　　　先就每人應分配之補償費中之五十萬元部分為請求，原告戊○○就七十五萬
　　　　元部分為請求等情，爰聲明：被告應給付原告丁○○、丙○○、甲○○、乙○○各新台幣五十萬元，應給付原告戊○○七十五萬元，及均自起訴狀繕本
　　　　送達翌日起至清償日止，按週年利率百分之五計算之利息。並陳明願供擔保
　　　　請准宣告假執行。
  （二）又覺書係六十九年十一月二十八日書立，先約定雙方之權利義務，六十九年
        十一月二十日寫鬮分契約書以便辦理登記同時，再寫備忘錄給原告，重申覺
        書之內容，是覺書及備忘錄為鬮分契約書之特別約定，而鬮分契約書係送交
        地政事務所辦理遺產登記用之文書，此由契約書上貼有印花，並有地政事務
        所收件字號為證，被告另行書立覺書及備忘錄予原告註記兩造權利義務，並
        不違常情。
  （三）次查，依被告所提同意書以觀，被告係因取得「林地」繼承之關係，補償原
        告，惟被告不僅繼承林地，尚有田、旱、道等地目，被告並未完全免除補償
        之義務，且原告丁○○、丙○○、甲○○、乙○○四人僅各收二十五萬元，
        並未表明其餘請求拋棄，原告戊○○亦未放棄其請求權，是被告主張本件已
        因和解，無再行訴訟之權利云云，與事實不符。
  （四）末查，依覺書及備忘錄均載明「侯後日被告能力許可」時，以現值補償原告
        ，為附始期之法律行為，於期限屆至時發生效力，被告因系爭土地自八十五
        年間起陸續被政府徵收領有補償費，被告自屬「經濟能力許可」，原告起訴
        之時距其受領補償費時，尚未逾十五年請求權時效，被告若主張其在政府徵
        收前，有能力補償原告且為原告所明知，此為積極且有利被告之事實，應由
        被告負舉證責任。
二、被告則以：
  （一）附表所示十五筆土地雖係由兩造父親名下遺由兩造共同繼承，惟系爭土地早
　　　　於兩造祖父名下要分家產時，因兩造祖父規定由兩造父親這一房提出現金五
　　　　千元補貼祖父分予其他各房，始得由兩造父親分得系爭土地，當時父親年邁
　　　　無法提出現金，且系爭土地一直由被告在實際耕作，原告等人並未耕作，對
　　　　父親能否自祖父名下分得系爭土地，根本毫無利害關係，故原告沒有人願意
　　　　拿錢補貼祖父及其他各房，乃由被告獨自拿出五千元補貼，祖父始將系爭土
　　　　地登記在兩造父親名下，是系爭土地形同由被告出資價購登記在兩造父親名
　　　　下，實際上是被告個人財產，因而當年父親過世，原告等人主張要均分系爭
　　　　土地，並先後要求被告立下覺書與備忘錄，但最後仍因被告據理力爭而改由
　　　　全體繼承人共同訂立鬮分契約書，依鬮分契約書之約定，系爭土地全部由被
　　　　告單獨取得所有，並無其他補償原告之約定，與覺書及備忘錄之約定不同，
　　　　原告仍執覺書及備忘錄主張有本件請求權，顯非有理。
　（二）系爭土地由政府徵收後，有部分原告仍主張被告應多少分一點徵收補償費予
　　　　原告，惟被告不同意，嗣經被告兒子王健成與王健松出面連絡原告共同協調
　　　　後，原告丁○○、丙○○、甲○○、乙○○四人提出要被告應各補償原告每
　　　　人三十萬元，原告戊○○則自認當年已訂立鬮分契約書，應按鬮分契約書履
　　　　行，同意不對被告要求補償，經協調結果，雙方各為讓步，同意由被告給付
　　　　原告丁○○、丙○○、甲○○、乙○○各二十五萬元作為補償，原告不再有
　　　　異議，至於原告戊○○則因表示不向被告要求補償，而未由被告另外給付，
　　　　並非原告戊○○有向被告請求而遭拒絕。另原告依備忘錄及覺書之請求權亦
　　　　罹於時效而消滅。
  （三）兩造就繼承土地糾紛事宜，分二部分解決，一部分為已徵收之土地補償金額
　　　　給付事宜，一部分為未徵收土地返還登記事宜，其中土地徵收補償費給付部
　　　　分，兩造於九十年四月六日已和解並由被告付清，原告出具同意書表示不再
　　　　異議，至於未徵收部分之土地應如何登記，兩造意見紛歧，乃於九十年四月
　　　　二十七日至調解委員會調解，達成共識，被告同意由原告將未被徵收之餘地
　　　　，各按備忘錄記載之應有部分登記權利，即由被告將繼承取得而未被徵收之
　　　　土地依備忘錄記載登記給原告每人各五分之一，雙方並約定到代書處辦理委
　　　　託登記事宜，惟被告依約到代書處等候，卻未見原告等人到場，雙方始未進
　　　　一步完成被徵收土地之和解事宜。
  （四）若同意書二十五萬元和解金額僅係就徵收土地一部分為之，兩造在和解當時
        必會先就欲和解範圍會算被告可能應付之金額，再由兩造各自讓步，協商出
        被告願付及原告願接受之金額，惟原告一者稱二十五萬元係已被徵收林地之
        補償金，一者稱係未被徵收林地要由被告承受，被告應付予原告承受土地之
        代價，惟又有原告承認和解當時未談到沒有被徵收的林地有多少，可證被告
        支付和解金二十五萬元係針對已徵收之補償費和解，該同意書因係被告兒子
        臨時撰寫，始留下文字上之瑕疵，惟不能因此項瑕疵即借題發揮，否認兩造
        係就已徵收之土地補償費全部和解之事實。
  （五）爰聲明：駁回原告之訴，如受不利決，願供擔保請准宣告免為假執行。
三、經查，原告主張如附表所示編號一至十五之土地（下稱系爭土地）為兩造父親王
    參泉所留遺產，繼承登記在被告一人名下，嗣因興建第二高速公路新化至白河路
    段及南九九線工程，而徵收部分土地，被告領取補償費共計五百九十八萬九千二
    百四十五元（下稱系爭補償費）之事實，除為被告所不爭執外，並有台南縣政府
    九十年十一月二十三日九十府地徵字第一七七０三四號函文及所附徵收土地地價
    補償清冊在卷可稽，堪信為真實，惟被告既以前開情詞置辯，本院審酌如下：
  （一）查，被告辯稱系爭土地係因被告應兩造祖父之要求，支付五千元補貼其他各
        房後，始登記在兩造父親名下，實際上為被告個人之財產云云，除為原告所
        否認外，參諸被告所提訴外人王參泉於五十一年三月四日與其他兄弟所為之
        意見記錄所載：「參泉（焜銘）．．擬五仟元願放去，兄弟們說其他兄弟無
        人願意，做暫時保留」等語以觀，並未於當時達成共識，是前開意見記錄，
        尚不足為有利於被告之認定。
  （二）次查，原告主張系爭土地雖繼承登記在被告一人名下，惟已約定日後如被告
        能力許可，應依兩造原應繼分比例即各六分之一以現值補償原告等語，業據
        其提出被告所立具並載有：「具備忘錄人王焜銘繼承亡父王參泉遺下末尾土
        地係是因兄弟無自耕能力，且均在外鄉無法管業，各同意以備忘錄人名義繼
        承登記為所有，為符合均分取得亡父遺產之權益，王焜銘應補償未參加繼承
        之土地，侯後日能力許可當依各人應得份額以當時市價補償未參加繼承之小
        弟為約決不食言」等語之備忘錄影本一份及兩造所簽署之覺書影本一份附卷
        可佐，被告既未否認前開文件之真正，自堪信為真實。而被告雖辯稱兩造嗣
        後於六十九年十一月二十日已另行訂立鬮分繼繼承契約書，約定系爭土地由
        被告一人繼承取得，原告不得再就系爭土地對被告有所請求云云，並提出原
        告不爭執真正之鬮分繼繼承契約書影本一份為證，惟查前開鬮分繼繼承契約
        書訂定日期與前開備忘錄之日期相同，倘該鬮分契約書係為推翻被告之前所
        立具之前開覺書，則其豈又會在同一日再書立前開備忘錄，重申前開覺書所
        記載之內容﹖參以前開鬮分繼繼承契約書內所載遺產尚包括系爭土地以外之
        其他建地，契約書後並附有印花稅票，均足證原告主張前開鬮分繼繼承契約
        書僅係為辦理繼承登記所為，而要求被告另立備忘錄以明兩造權益等語，尚
        堪採信，則被告自不得執鬮分繼繼承契約書主張原告已拋棄系爭土地補償之
        權利。又依前開覺書及備忘錄所載，被告以現值補償原告等人應有部分各六
        分之一之清償期，係以被告日後經濟能力許可之時為之，非以訂立覺書或備
        忘錄之時為之，而部分系爭土地經台南縣政府徵收後，係於八十四年間列冊
        發放補償費，是被告自領取補償費而有能力補償時起，尚未逾十五年時效，
        是被告以時效消滅為辯，自不足採。
  （三）再查，被告以原告丁○○、丙○○、甲○○、乙○○所立具之同意書，辯稱
        系爭土地補償費業經以每人二十五萬元達成和解云云，雖提出原告丁○○、
        丙○○、甲○○、乙○○自認真正之同意書四紙為證，並經證人王健成證稱
        ：「九十年四月五日老家東山鄉科里村我與王建松及原告五位談被徵系爭土
        地的補償費如何解決，當時我父親有說要補償原告一人二十萬元，丙○○說
        要三十萬元，後來我協調一人二十五萬元補清，以後就都不再請求」等語（
        參本院九十年十一月十三日言詞辯論筆錄），及證人王健松證稱：「原告有
        說明二十五萬元全部和解，其他就都不請求」等語（參同前筆錄），惟參諸
        前開同意書所載「本人王焜銘因取得林地繼承之關係，現已補清其弟丁○○
        （或丙○○、甲○○、乙○○）新台幣貳拾伍萬元整，其本人無異議，特立
        此同意書」等語以觀，實未載明係針對全部之系爭補償費，且證人王健松於
        本院問及為何同意書只寫林地繼承時，證稱：「只寫林地是因為他們只同意
        林地部分，其他部分不同意，我有跟原告說田地以後再說」等語（參同前筆
        錄）以觀，除與前開同意書之記載相符外，益徵原告乙○○主張前開同意書
        係針對已徵收林地之補償費，而不及於其他已徵收地目為田、旱、道地之補
        償費等語，堪可採信，證人王健松嗣後雖又改口證稱前開同意書應是包括徵
        收地號全部補償費等語，然本院斟酌前情，其嗣後所證應不足採。另原告丙○○、丁○○主張前開同意書係針對系爭土地未被徵收部分所為之補償云云
        ，除與起訴狀所主張之事實前後不一外，亦與原告戊○○、乙○○到庭所陳
        不符，再參以兩造於九十年四月二十七日聲請調解委員會調解時，係針對未
        被徵收之土地進行調解一節，業經調解委員李朝全到庭證稱：「我所調解的
        是兩造繼承的問題，兩造在現場有提到土地被徵收的補償費有爭議，我跟兩
        造說我所調解的是土地繼承糾紛，所以不處理補償費的問題，當時是針對未
        被徵收的土地進行調解．．農地部分我建議先出售，用現金來分配，或者如
        果登記為共有可行的話，則登記為共有．．我也不知道到底補償費解決了沒
        有」等語屬實（參本院九十年十二月十一日言詞辯論筆錄），倘兩造於九十
        年四月六日所立前開同意書係針對未被徵收土地所為之補償，則渠等豈會在
        九十年四月二十七日再次針對未被徵收之土地聲請調解，且未曾將同意書之
        金額一併作為該次調解內容之一部分﹖是原告丙○○、丁○○此部分主張實
        無足採。又前開同意書既載明「補清」，應係指兩造就已徵收林地部分之補
        償費同意以二十五萬元和解，否則原告甲○○、丙○○、乙○○、王昆振僅
        須書立收據，並同時約定餘款給付之日期即可，何必簽署同意書，表示無異
        議之理﹖綜上所述，兩造就已徵收且地目為林地之系爭土地既以二十五萬元
        達成和解，並由被告給付原告乙○○、丁○○、丙○○、甲○○二十五萬元
        完畢，則前開原告四人自不得再就已徵收且地目為林地之補償費部分對被告
        有所請求。
  （四）又按債權人向債務人表示免除其債務之意思者，債之關係消滅，民法第三百
        四十三條定有明文。查，被告辯稱原告戊○○因有免除其債務之意思，致未
        書立同意書，亦未向被告收取二十五萬元云云，雖為原告戊○○否認有免除
        被告債務之意思，惟依被告所提其與原告戊○○之錄音譯文：「（銘：你當
        場就講二十五萬，你說你不要給我拿，咱們就溝通你就不要給我收到對嗎﹖
        ）輝：對」等語以觀，堪認原告戊○○於兩造協調二十五萬元和解時，已表
        示不向被告拿取二十五萬元，則原告戊○○主張錄音帶之言僅係兄弟間之言
        談，並無當真之意云云，尚無可採。惟兩造於九十年四月六日協調時既係就
        已徵收林地部分所為之和解，則原告戊○○所為免除債務之意思，亦僅及於
        已徵收林地部分之債務，而依前開錄音帶譯文，尚無從認定原告戊○○就其
        餘部分亦有免除債務之意思，是依前開覺書及備忘錄之約定，被告對原告戊○○，就已徵收林地以外之其他地目土地之徵收補償費，自仍負有給付六分
        之一之義務。
  （五）末查，系爭土地之徵收補償費，扣除地目為林地之徵收補償費後，尚有一百
        三十九萬二千七百七十二元（50435＋24696＋104335＋255251＋75299＋
        363825＋173891＋345040＝0000000），依兩造備忘錄之約定，被告應補償
        原告各六分之一，即二十三萬二千一百二十九元（元以下四捨五入）。
四、從而，原告依契約關係請求被告給付原告各二十三萬二千一百二十九元，及均自
    起訴狀繕本送達翌日（即九十年九月二十日）起至清償日止，按週年利率百分之
    五計算之利息範圍內，為有理由，逾此範圍之請求，為無理由，應予駁回。
五、本件判決基礎已臻明確，兩造其餘攻擊防禦方法及舉證，於判決結果無影響，毋
　　庸一一論列，併此敘明。
六、又本件原告勝訴部分，兩造既陳明願供擔保分別聲請宣告假執行及免為假執行，
    均核無不合，爰分別酌定相當擔保金額准許之。至原告敗訴部分，其假執行之聲
    請已失所附麗，應併駁回之。
七、訴訟費用負擔之依據：民事訴訟法第七十九條但書、第八十五條第一項前段。
中　　　華　　　民　　　國　　　九十一　　年　　　十二　　月　　十一　　日
                                臺灣臺南地方法院民事第二庭
~B法　　　官　林育幟
右為正本係照原本作成
如對本判決上訴，須於判決送達後廿日內向本院提出上訴狀
中　　　華　　　民　　　國　　九十一　　年　　 十二　　 月　　 十一　　 日
~B法院書記官　黃淑櫻
~F0;
~T40;
附表：
┌──┬─────────┬──┬─────┬───────────────┐
│編號│土　地　地　號　  │地目│分割後地號│ 徵          收          款   │
├──┼─────────┼──┼─────┼───────────────┤
│ 一 │台南縣東山鄉○○段│林  │七八之一  │九萬一千五百八十一元          │
│    │科裡小段七八之一地│    ├─────┼───────────────┤
│    │號應有部分二十分之│    │七八之二九│四十二萬三千一百一十五元      │
│    │七                │    │          │                              │
├──┼─────────┼──┼─────┼───────────────┤
│ 二 │台南縣東山鄉○○段│林  │七八之二  │十三萬七千二百元              │
│    │科裡小段七八之二地│    ├─────┼───────────────┤
│    │號應有部分二十分之│    │七八之三十│五十二萬九千七百六十元        │
│    │七                │    ├─────┼───────────────┤
│    │                  │    │七八之三六│                              │
│    │                  │    ├─────┤                              │
│    │                  │    │七八之三七│                              │
├──┼─────────┼──┼─────┼───────────────┤
│ 三 │台南縣東山鄉○○段│道  │          │五萬零四百三十五元            │
│    │科裡小段七八之三應│    │          │                              │
│    │有部分二十分之七  │    │          │                              │
├──┼─────────┼──┼─────┼───────────────┤
│ 四 │台南縣東山鄉○○段│林  │七八之四  │二百三十一萬九千三百六十六元  │
│    │科裡小段七八之四應│    ├─────┼───────────────┤
│    │有部分二十分之七  │    │七八之三一│十九萬四千四百二十五元        │
│    │                  │    ├─────┼───────────────┤
│    │                  │    │七八之三八│                              │
│    │                  │    ├─────┤                              │
│    │                  │    │七八之三九│                              │
│    │                  │    ├─────┤                              │
│    │                  │    │七八之四０│                              │
│    │                  │    ├─────┤                              │
│    │                  │    │七八之四一│                              │
│    │                  │    ├─────┤                              │
│    │                  │    │七八之四二│                              │
│    │                  │    ├─────┤                              │
│    │                  │    │七八之四三│                              │
├──┼─────────┼──┼─────┼───────────────┤
│ 五 │台南縣東山鄉○○段│道  │七八之六  │二萬四千六百九十六元　　　　  │
│    │科裡小段七八之六地│    ├─────┼───────────────┤
│    │號應有部分二十分之│    │七八之三二│十萬四千三百三十五元          │
│    │七                │    ├─────┼───────────────┤
│    │                  │    │七八之四四│                              │
├──┼─────────┼──┼─────┼───────────────┤
│ 六 │台南縣東山鄉○○段│林  │七八之七  │ 　　　　　　　　　　　       │
│    │科裡小段七八之七地│    ├─────┼───────────────┤
│    │號應有部分二十分之│    │七八之三三│一萬七千七百一十元            │
│    │七                │    │          │                              │
├──┼─────────┼──┼─────┼───────────────┤
│ 七 │台南縣東山鄉○○段│道  │七八之八　│二十五萬五千二百五十一元      │
│    │科裡小段七八之八地│    ├─────┼───────────────┤
│    │號應有部分二十分之│    │七八之四五│                              │
│    │七                │    ├─────┤                              │
│    │                  │    │七八之四六│                              │
│    │                  │    ├─────┤                              │
│    │                  │    │七八之四七│                              │
│    │                  │    ├─────┤                              │
│    │                  │    │七八之四八│                              │
├──┼─────────┼──┼─────┼───────────────┤
│ 八 │台南縣東山鄉○○段│道  │七八之九　│七萬五千二百九十九元          │
│    │科裡小段七八之九地│    ├─────┼───────────────┤
│    │號應有部分二十分之│    │七八之四九│                              │
│    │七                │    ├─────┤                              │
│    │                  │    │七八之五０│                              │
│    │                  │    ├─────┤                              │
│    │                  │    │七八之五一│                              │
├──┼─────────┼──┼─────┼───────────────┤
│ 九 │台南縣東山鄉○○段│林  │七八之十  │八千二百三十二元              │
│    │科裡小段七八之十地│    ├─────┼───────────────┤
│    │號應有部分二十分之│    │七八之三四│三十一萬五千三百十五元        │
│    │七                │    ├─────┼───────────────┤
│    │                  │    │七八之五二│                              │
├──┼─────────┼──┼─────┼───────────────┤
│ 十 │台南縣東山鄉○○段│道  │　　　　　│三十六萬三千八百二十五元      │
│    │科裡小段七八之十一│    │          │                　            │
│    │地號應有部分二十分│    │          │                              │
│    │之七              │    │          │                              │
├──┼─────────┼──┼─────┼───────────────┤
│十一│台南縣東山鄉○○段│林  │　　　　　│五萬四千二百八十五元          │
│    │科裡小段七八之十二│    │          │                              │
│    │地號應有部分二十分│    │　　　　　│　                            │
│    │之七              │    │          │                              │
├──┼─────────┼──┼─────┼───────────────┤
│十二│台南縣東山鄉○○段│林  │七八之十三│四萬七千三百三十四元          │
│    │科裡小段七八之十三│    ├─────┼───────────────┤
│    │地號應有部分二十分│    │七八之三五│四十五萬八千一百五十元        │
│    │之七              │    ├─────┼───────────────┤
│    │                  │    │七八之五三│                              │
├──┼─────────┼──┼─────┼───────────────┤
│十三│台南縣東山鄉○○段│旱  │　　　　　│　　　　　　　　　　　　      │
│    │科裡小段三一二之一│    │          │                              │
│    │地號應有部分一七五│    │　　　　　│　                            │
│    │分之二九          │    │          │                              │
├──┼─────────┼──┼─────┼───────────────┤
│十四│台南縣東山鄉○○段│旱  │三一三之一│ 　　　　　　　　　　         │
│    │科裡小段三一三之一│  　├─────┼───────────────┤
│    │地號應有部分一六五│    │三一三之二│十七萬三千八百九十一元        │
│    │五分之二七六      │    │          │                              │
├──┼─────────┼──┼─────┼───────────────┤
│十五│台南縣東山鄉○○段│田  │三一六　　│　　　　　　　　　            │
│    │科裡小段三一六地號│    ├─────┼───────────────┤
│    │　                │    │三一六之一│三十四萬五千零四十元          │
└──┴─────────┴──┴─────┴───────────────┘
